ACORDAO-COMPLETO-2463366

ACÓRDÃO 492/2021 ATA 7/2021 - PLENÁRIO

VISTOS, relatados e discutidos estes autos de Representação, com requerimento de adoção de medida cautelar, formulada por Epman Manutenção e Serviços Ltda. , em face de possíveis irregularidades na Licitação 7002873859, promovida pela Petróleo Brasileiro S.A., no "Modo de Disputa Aberto" e critério de julgamento "menor preço por lote", tendo por objeto a contratação de serviços de manutenção integrada para a Refinaria Landulpho Alves - RLAM (Lote 1) e para a Refinaria Abreu e Lima - RNEST (Lote 2) ,
		ACORDAM os Ministros do Tribunal de Contas da União, reunidos em Sessão Plenária, diante das razões expostas pelo Relator, em:
		9.1. conhecer da Representação, satisfeitos os requisitos de admissibilidade constantes no art. 87, § 2º, da Lei 13.303/2016, c/c os arts. 235 e 237, VII, do Regimento Interno deste Tribunal, e no art. 103, § 1º, da Resolução - TCU 259/2014;
		9.2. no mérito, considerar a representação improcedente;
		9.3. indeferir o pedido de concessão de medida cautelar formulado pela representante, por ausentes os requisitos para sua adoção;
		9.4. dar ciência deste Acórdão à estatal Petróleo Brasileiro S.A. e à Representante, informando que o inteiro teor pode ser consultado no endereço www.tcu.gov.br/acordaos; e
		9.5. arquivar os presentes autos, nos termos do art. 250, I, c/c art. 169, V, do Regimento Interno deste Tribunal.

Representação acerca de supostas irregularidades ocorridas na licitação que teve por objeto serviços de manutenção integrada para a Refinaria Landulpho Alves e Refinaria Abreu e Lima, conforme as especificações do Edital e de seus adendos.

Petróleo Brasileiro S.A.

3. Interessados/Responsáveis: não há.

13.1. Ministros presentes: Ana Arraes (Presidente), Walton Alencar Rodrigues, Aroldo Cedraz, Raimundo Carreiro (Relator), Bruno Dantas, Vital do Rêgo e Jorge Oliveira.
13.2. Ministros-Substitutos convocados: Marcos Bemquerer Costa e André Luís de Carvalho.
13.3. Ministro-Substituto presente: Augusto Sherman Cavalcanti.

ACORDAO-COMPLETO-2516723

Acórdão de Relação 2635/2021 - Plenário

Acórdão de Relação

RAIMUNDO CARREIRO

Trata-se de representação, com pedido de medida cautelar, oferecida por Epman Manutenção e Serviços Ltda. em razão de possíveis irregularidades na Licitação 7002873859, promovida pela Petróleo Brasileiro S.A., no "Modo de Disputa Aberto" e critério de julgamento "menor preço por lote", tendo por objeto a contratação de serviços de manutenção integrada para a Refinaria Landulpho Alves - RLAM (Lote 1) e para a Refinaria Abreu e Lima - RNEST (Lote 2) .
2.	O Contrato 5900.0115598.20.2 foi celebrado com a empresa Service Engenharia Ltda. e assinado em 7/7/2020 para o Lote 1 (RLAM) , no valor de R$ 225.489.061,81; o Contrato 5900.0115389.20.2 foi celebrado com a empresa Quality Welding S/A e assinado em 12/6/2020 para o Lote 2 (RNEST) , no valor de R$ 95.530.019,79.
3.	Na decisão que proferi em 14/7/2020 (peça 78) , conheci da representação e autorizei a realização de diligências à Petrobrás. Após novas diligências promovidas pela Selog, aquela Secretaria produziu nova instrução às peças 121 a 123, manifestando-se pelo indeferimento da medida cautelar pleiteada e pela improcedência da representação. 
4.	Diante da materialidade envolvida e da relevância do objeto da representação, previamente à apreciação da proposta da Selog julguei pertinente a oitiva do Ministério Público junto ao TCU, conforme despacho à peça 125. O Parquet especializado proferiu o parecer à peça 126.   
5.	Transcrevo a seguir, na essência e com ajustes de forma, nos termos do art. 1º, § 3º, inciso I, da Lei nº 8.443/92, a derradeira instrução produzida pela Selog (peça 121) , que contou com a concordância do respectivo corpo diretivo (peças 122-123) :
"B. HISTÓRICO 
1. Trata-se de representação, com pedido de medida cautelar, sobre possíveis irregularidades ocorridas na Licitação 7002873859 - Petróleo Brasileiro S.A. (Petrobras) , para a contratação de serviços de Manutenção Integrada para as refinarias Landulpho Alves (Lote 1 - RLAM) e Abreu e Lima (Lote 2 - RNEST) , conforme consta do edital à peça 74, p. 2. 
2. Em síntese, a argumentação da representante Epman Manutenção e Serviços Ltda. sustenta o seguinte (peça 1) : 
a) suas duas propostas foram desclassificadas por serem consideradas inexequíveis; 
b) apresentou recursos que não foram dotados de efeito suspensivo, cujas decisões da Comissão de Licitação não foram encaminhadas para a autoridade superior, além de pedido de reconsideração em razão da desclassificação que não foi respondido (peça 1, p. 7, 10, 42, 88) ; 
c) não foi observada a ordem de classificação das licitantes melhor classificadas para análise de efetividade (peça 1, p. 82-89) ; 
d) alegação indevida constante de decisão de recurso apresentando para o lote 2 no sentido de que a representante se encontra impedida de participar da licitação em análise ou ser declarada vencedora, segundo a qual a empresa atualmente prestaria serviços de apoio técnico à fiscalização do contrato objeto da licitação em tela (peça 1, p. 68) ; 
3. Em relação à inexequibilidade, a instrução técnica, à peça 76, p. 6-10, conclui que, a despeito de terem sido realizados tentativas sucessivas, sem sucesso, para obtenção de informações ou esclarecimentos visando sanar inconsistências, não foi possível descaracterizar a inexequibilidade das duas propostas da representante, consoante Relatório da Sala de Colaboração, à peça 120. 
4. No que pertine à questão do recurso, verificou-se, com base nos registros constantes do referido Relatório da Sala de Colaboração, que a representante apresentou recurso hierárquico (peça 120, p. 98) , registrado no Petronect (peça 118, p. 97) . Verificou-se ainda ter restado esclarecida a alegada ausência de resposta da comissão, não procedendo a alegação da representante quanto ao ponto. No que concerne à decisão da autoridade superior do certame em resposta à diligência proposta (ver item 'e', à peça 76, p. 14) , a questão foi esclarecida conforme descrito no parágrafo 16 da instrução da peça 76, p. 5. 
5. Em relação ao conflito de interesses suscitado relativo à situação da representante quanto a prestação de serviços no âmbito de contrato de apoio à fiscalização contratual de serviços previstos dentre o licitado, apesar de não ter sido determinante para a desclassificação da representante haja vista a listagem de pontos demandados em edital não atendidos pela proponente, a questão foi esclarecida a partir da resposta da Petrobras após a realização de diligência (ver item 'd', à peça 76, p. 13) , cuja análise consta da peça 107, p. 4 (ver parágrafo 14) . 
6. Por fim, em relação à proposta de diligência constante da instrução técnica, à peça 76, relativamente à vigência e aos valores praticados nos contratos em vigor anteriores, pertinentes ao objeto da Licitação 7002873859, a instrução precedente, ao analisar a informações prestadas, à  peça 107, p. 2-4 (ver parágrafos 5-8) , concluiu por diligência à estatal. 
7. Promovida a diligência mencionada no parágrafo 6 desta instrução técnica, passa-se a analisar as respostas apresentadas, tópico a tópico, conforme transcrição/contextualização a seguir. 
 (omissis) 
E. EXAME TÉCNICO 
Item a: ata de reunião/relatório do procedimento de avaliação, habilitação e julgamento das propostas referentes à Licitação 7002873859;  
Manifestação da Unidade Jurisdicionada (peça 115, p. 1) : 
a) as informações e documentação pertinentes à avaliação, habilitação e julgamento das propostas referentes à Licitação 7002873859 constam da resposta ao item "b" da diligência. 
Item b: razões objetivas pelas quais todas as empresas classificadas até o 14º lugar, no caso do Lote 1, e até 11º lugar, no caso do Lote 2, deixaram de ter suas propostas aproveitadas pela estatal, demonstrando a razoabilidade de tais desclassificações, bem como a vantajosidade das propostas escolhidas, a 15º colocada para o Lote I e a 12º colocada para o Lote 2, em relação às demais. 
Manifestação da Unidade Jurisdicionada (peça 115, p. 1-5) : 
a) apresenta os esclarecimentos relativos às desclassificações das empresas licitantes para o Lote 1 - RLAM e Lote 2 - RNEST, informando: i) a colocação da licitante; ii) valor da proposta iii) situação (desclassificada ou contratada) ; vi) motivo da desclassificação. v) anexos correspondentes às informações descritas: 
a.1) Lote 1 - RLAM: 
a.1.1) 1º Licitante: MAP Manutenção e Montagem Industrial. 
Valor da Proposta: R$ 95.000.000,00 
Situação: desclassificada. 
Motivo: declínio. Licitante postou na Petronect em 26/12/2019 solicitação de desclassificação em função de erros detectados em sua proposta, antes de qualquer questionamento (Anexo 1) . (Ver Relatório da Sala de Colaboração, a peça 120, p. -189) (Anexo 1, ver solicitação para desclassificação, à peça 115, p. 28) . 
a.1.2)	2º Licitante: Vetor Tecnologia Ltda. 
Valor da Proposta: R$ 95.100.000,00 
Situação: desclassificada. 
Motivo: declínio. A Vetor foi desclassificada após a realização de diligência, conforme consta do Relatório da Sala de Colaboração, à peça 120, p. 182-183. Comunicou a inviabilidade de sua execução do contrato com os valores apresentados, declinando deste lote (Anexo 2) . (ver informação sobre declínio, à 115, p. 74) . 
a.1.3)	3º Licitante: AP Serviços do Brasil Ltda. 
Valor da Proposta: R$ 109.713.514,00 
Situação: desclassificada. 
Motivo: não apresentou preços para os itens de material, em resposta à diligência, conforme consta do Relatório da Sala de Colaboração, à peça 120, p. 178. O preço apresentado pela licitante contemplava só os itens de serviços e a planilha de preços unitários para bens não veio preenchida (Anexo 3 - ver registro de diligência à peça 115, p. 324) 
a.1.4) 4º Licitante: Benge Engenharia e Serviços Ltda. 
Valor da Proposta: R$ 132.395.839,76 
Situação: desclassificada. 
Motivo: não apresentou Planilha de Preços Unitários (PPU) para bens (Anexo 4 - ver registro de diligência, à peça 115, p. 324) . 
a.1.5) 5º Licitante: Epman Manutenção e Serviços 
Valor da Proposta: R$ 150.800.000,00 
Situação: desclassificada por inexequibilidade. 
Motivo: após extensa diligência junto à Epman Manutenção e Serviços, a empresa não foi capaz de demonstrar que os custos necessários à completa execução do contrato estavam previstos em sua proposta, conforme documentação em anexo (Anexo 5) . (ver análise da comissão de licitação, à peça 115, p. 92-95) 
a.1.6) 6º Licitante: Alberto Carlos Costa Rocha 
Valor da Proposta: R$ 150.975.008,00 
Situação: desclassificada. 
Motivo: declínio. A empresa Alberto Carlos Costa Rocha declinou da oportunidade após diligenciamento, conforme consta do Relatório da Sala de Colaboração, à peça 120, p. 158, 162, 163-165, 184, 186, 188 (ver mensagem, à peça 115, p. 164) 
a.1.7) 7º Licitante: MVS Construções e Montagens Ltda. 
Valor da Proposta: R$ 159.000.000,00 
Situação: desclassificada. 
Motivo: declínio. A MVS respondeu que não tinha margem para demonstrar a nossa exequibilidade, solicitando a desclassificação por preço inexequível, após diligenciamento, conforme consta do Relatório da Sala de Colaboração, à peça 120, p. 129-130, 133-134, 137, 141-144, 149 (Anexo 7) . (ver mensagem solicitando desclassificação, às peças 115, p. 165-199) 
a.1.8) 8º Licitante: Emthos Serviços Ltda.-ME. 
Valor da Proposta: R$ 161.654.675,00 
Situação: desclassificada. 
Motivo: a licitante participou da disputa de preços, mas não enviou a Planilha de Preços Unitários (PPU) revisada após a etapa de lances, conforme especificado no item 3.2.2, alínea "a", do edital, apesar das cobranças realizadas (Anexos 8 e 9 - ver registro de diligência, à peça 115, p. 324) . 
a.1.9) 9º Licitante: SWS Montagem e Manutenção Industrial Ltda. 
Valor da Proposta: R$ 165.900.000,00 
Situação: desclassificada 
Motivo: a licitante participou da disputa de preços, mas não enviou a Planilha de Preços Unitários (PPU) revisada, apesar das cobranças realizadas (Anexo 9 - ver registro de diligência, à peça 115, p. 324) . 
a.1.10) 10º Licitante: Eleautom Engenharia. 
Valor da Proposta: R$ 165.950.000,00 
Situação: desclassificada 
Motivo: a licitante participou da disputa de preços, mas não enviou a Planilha de Preços Unitários (PPU) revisada, apesar das cobranças realizadas (Anexo 9) . (ver registro de diligência, à peça 115, p. 324) 
a.1.11) 11º Licitante: JMC Construções Ltda. 
Valor da Proposta: R$ 179.900.000,00 
Situação: desclassificada por inexequibilidade. 
Motivo: considerando a margem de lucro de 3% e taxa de administração central de 0,87%, provisionados pela licitante, a Comissão de Licitação não viu margens na proposta para suportar os custos não considerados e a desclassificou por inexequibilidade (Anexo 10 - ver registro de diligência, à peça 115, p. 324) . 
a.1.12) 12º Licitante: Construtora Elos Engenharia Ltda. 
Valor da Proposta: R$ 199.200.000,00 
Situação: desclassificada 
Motivo: declínio. Declinou da oportunidade (Anexo 11 - ver informação sobre o declínio, após diligenciamento, às peças 115, p. 267 e Relatório da Sala de Colaboração, à peça 120, p. 109-112) 
a.1.13) 13º Licitante: Seiton Industrial Eireli. 
Valor da Proposta: R$ 201.036.720,00 
Situação: desclassificada 
Motivo: a licitante participou da disputa de preços, mas não enviou a Planilha de Preços Unitários (PPU) revisada, apesar das cobranças realizadas (Anexo 9 - ver registro da diligência à peça 115, p. 325) 
a.1.14) 14º Licitante: MCG Engenharia de Projetos Ltda. 
Valor da Proposta: R$ 213.000.000,00 
Situação: desclassificada 
Motivo: a licitante não participou da disputa de preços e não apresentou a Planilha de Preços Unitários (PPU) original, apesar das cobranças realizadas (Anexo 9 - ver registro de diligência, à peça 115, p. 325) 
a.1.15) 15º Licitante: Service Engenharia Ltda. 
Valor da Proposta: R$ 225.489.061,81 
Situação: contratada (Anexo 12, à peça 268-314) .  
a.2) Lote 2 - RNEST: 
a.2.1) 1º Licitante: Edneia de Castro Valor da Proposta: R$ 52.600.000,00 
Situação: desclassificada. 
Motivo: não apresentou Planilha de Preços Unitários (PPU) original, nem a revisada após disputa de preços, apesar das cobranças realizadas (Anexo 9) . 
a.2.2) 2º Licitante: Alberto Carlos Costa da Rocha 
Valor da Proposta: R$ 52.697.007,50 
Situação: desclassificada. 
Motivo: declínio. A Alberto Carlos Costa da Rocha declinou da oportunidade (Anexo 13) . 
a.2.3) 3º Licitante: Vetor Tecnologia Ltda. 
Valor da Proposta: R$ 52.800.000,00 
Situação: desclassificada. 
Motivo: preço inexequível. A comissão não identificou previsão de custos para os serviços adicionais do contrato (HS-I, HS-II e HS-III) , bem como para os custos relativos ao transporte coletivo de pessoal e deslocamentos internos na Refinaria. A licitante informou que os custos de pessoal não identificados estavam previstos parcialmente no item de Administração Central. No entanto, ao encaminhar planilha com o detalhamento desse valor, só aparecem os custos referentes ao efetivo indireto que é solicitado explicitamente no contrato, não restando valor algum para os itens questionados (Anexo 14) . 
a.2.4) 4º Licitante: AP Serviços do Brasil Ltda. 
Valor da Proposta: R$ 53.000.000,00 
Situação: desclassificada. 
Motivo: não atendeu solicitação da Comissão para comprovação da exequibilidade da proposta. A licitante primeiro se confundiu na fase de efetividade, respondendo aos questionamentos referente ao Lote 2, como se fossem do Lote 1, ao ser alertada da confusão, parou de responder à Comissão de Licitação tendo sido desclassificada conforme item 10.3.2 do Edital: "Os licitantes convocados para prestar quaisquer esclarecimentos adicionais deverão fazê-lo no prazo determinado pela Comissão de Licitação, sob pena de desclassificação ou inabilitação" (Anexo 15) . 
a.2.5) 5º Licitante: MAP Manutenção e Montagem Industrial 
Valor da Proposta: R$ 53.500.550,00 
Situação: desclassificada. 
Motivo: declínio. A Licitante postou na Petronect em 26/12/2019 solicitação de desclassificação em função de erros detectados em sua proposta, antes de qualquer questionamento (Anexo 1) . 
a.2.6) 6º Licitante: MVS Construções e Montagens Ltda. 
Valor da Proposta: R$ 54.488.141,30 
Situação: desclassificada. 
Motivo: declínio. A MVS declinou da oportunidade (Anexo 16) . 
a.2.7) 7º Licitante: Epman Manutenção e Serviços 
Valor da Proposta: R$ 89.800.000,00 
Situação: desclassificada por inexequibilidade. 
Motivo: após extensa diligência junto à Epman Manutenção e Serviços, a empresa não foi capaz de demonstrar que os custos necessários à completa execução do contrato estavam previstos em sua proposta, conforme documentação em anexo. Adicionalmente, foi identificado conflito de interesse em virtude de contrato firmado pela mesma empresa com a RNEST para a fiscalização de contratos (Anexo 17) . 
a.2.8) 8º Licitante: JMC Construções Ltda. 
Valor da Proposta: R$ 89.900.000,00 
Situação: desclassificada. 
Motivo: declínio. Após solicitação de detalhamento do DFP a licitante declinou de sua proposta. (Anexo 18) . 
a.2.9) 9º Licitante: SWS Montagem e Manutenção Industrial Ltda. 
Valor da Proposta: R$ 95.000.000,00 
Situação: desclassificada. 
Motivo: a licitante participou da disputa de preços, mas não enviou a Planilha de Preços Unitários (PPU) revisada após a etapa de lances, conforme especificado no item 3.2.2, alínea "a", do edital, apesar das cobranças realizadas (Anexo 9) . 
a.2.10) 10º Licitante: Método Potencial Engenharia Ltda. 
Valor da Proposta: R$ 95.490.000,00 
Situação: desclassificada 
Motivo: a licitante participou da disputa de preços, mas não enviou a Planilha de Preços Unitários (PPU) revisada após a etapa de lances, conforme especificado no item 3.2.2, alínea "a", do edital, apesar das cobranças realizadas (Anexo 9) . 
a.2.11) 11º Licitante: Eleautom Engenharia. 
Valor da Proposta: R$ 95.500.000,00 
Situação: desclassificada 
Motivo: a licitante participou da disputa de preços, mas não enviou a Planilha de Preços Unitários (PPU) revisada após a etapa de lances, conforme especificado no item 3.2.2, alínea "a", do edital, apesar das cobranças realizadas (Anexo 9) . 
a.2.12) 12º Licitante: Quality Welding Serviços S/A. (QWS) 
Valor da Proposta: R$ 95.530.019,79 
Situação: contratada (Anexo 19, à peça 115, p. 417-) . 
Análise: 
8. Cumpre ressaltar que a licitação em tela é regida pela Lei 13.303/2016 e pelo Regulamento de Licitações e Contratos da Petrobras (RLCP) , à peça 119, além das previsões constantes do instrumento convocatório (peça 73) . 
9. Constata-se que a administração licitante procedeu de forma regular quanto às desclassificações ocorridas no certame. Nesse sentido, há que se considerar a realização de diligências, quando cabível, anteriormente às desclassificações de cada empresa, conforme consta do Relatório da Sala de Colaboração pertinente à licitação em tela (peça 120) . Na mesma linha, em relação às empresas Service Engenharia Ltda. e Quality Welding Serviços S.A (QWS) , contratadas para os Lotes 1 e 2, respectivamente, o Relatório da Comissão de Licitação, constante da peça 115, p. 315-329, indica que foram realizadas diligências visando ao saneamento das propostas, conforme consta da 115, p. 268-314 (Service Engenharia - Lote 1) e 417-479 (Quality - Lote 2) . 
10. Destacam-se ainda as notas de esclarecimentos obtidos junto à empresa Quality, constantes da peça 115, p. 473-484, ademais os registros constantes do referido Relatório da Sala de Colaboração (peça 120) e da peça 115, p. 473-484. Nesse sentido, as informações prestadas atendem ao item questionado. 
11. Cumpre ressaltar também que o Relatório da Comissão de Licitação mencionado no parágrafo 9 desta instrução, descreve todos os procedimentos realizados, destacando, inclusive, que não houve impugnação. Descreve ainda a análise do único recurso interposto, no caso, pela representante que, no entanto, já foi objeto de análise na instrução técnica constante da peça 107, p. 6 (ver parágrafos 24-25) . 
12. Em que pese a inexistência de indício de irregularidade em relação aos procedimentos formais adotados pela comissão de licitação quanto àquelas desclassificações, constata-se que 11 das 14 desclassificações quanto ao Lote 1 e que ao menos 7 das 10 desclassificações quanto ao Lote 2 foram decorrência de declínio ou de desistência por parte das empresas participantes da disputa. A respeito desse ponto, há que se considerar a possível concorrência da configuração específica do sistema Petronect, na forma exposta a seguir. 
13. De início, verifica-se que essas ocorrências foram posteriores às diligências procedidas pela administração licitante na sessão, com exceção da licitante MAP Manutenção e Montagem Industrial (ver letra 'a.1.1', relativo à resposta para o item 'b' da diligência) , conforme se verifica no Relatório da Sala de Colaboração do sistema Petronect, à peça 120. Ou seja, as desistências/declínios ocorreram ainda na fase de diligências a participantes da sessão, com vistas a sanar erros e/ou omissões nas respectivas propostas, na sequência de classificação, previamente a eventual deliberação sobre habilitação, quando não havia, portanto, definição de licitante vencedor. 
14. Ainda relativamente às desistências, verifica-se que, apesar de não ser o caso do presente processo, regido pela Lei 13.3030/2016, é sabido que a Lei 8.666/1993, assim como a Lei 10.520/2002, estabelecem hipótese de sanção quando de ocorrência injustificada das formas a seguir: 
Lei 8.666/1993 
Art. 43. A licitação será processada e julgada com observância dos seguintes procedimentos: 
 (...) § 6º Após a fase de habilitação, não cabe desistência de proposta, salvo por motivo justo decorrente de fato superveniente e aceito pela Comissão. 
 (...)  
Art. 90. Frustrar ou fraudar, mediante ajuste, combinação ou qualquer outro expediente, o caráter competitivo do procedimento licitatório, com o intuito de obter, para si ou para outrem, vantagem decorrente da adjudicação do objeto da licitação: 
Pena - detenção, de 2 (dois) a 4 (quatro) anos, e multa. 
 (...) 
Art. 93. Impedir, perturbar ou fraudar a realização de qualquer ato de procedimento licitatório: 
Pena - detenção, de 6 (seis) meses a 2 (dois) anos, e multa. 
 (...) 
Art. 96. Fraudar, em prejuízo da Fazenda Pública, licitação instaurada para aquisição ou venda de bens ou mercadorias, ou contrato dela decorrente: 
 (...) V - tornando, por qualquer modo, injustamente, mais onerosa a proposta ou a execução do contrato: 
Lei 10.520/2002 
Art. 7º Quem, convocado dentro do prazo de validade da sua proposta, não celebrar o contrato, deixar de entregar ou apresentar documentação falsa exigida para o certame, ensejar o retardamento da execução de seu objeto, não mantiver a proposta, falhar ou fraudar na execução do contrato, comportar-se de modo inidôneo ou cometer fraude fiscal, ficará impedido de licitar e contratar com a União, Estados, Distrito Federal ou Municípios e, será descredenciado no Sicaf, ou nos sistemas de cadastramento de fornecedores a que se refere o inciso XIV do art. 4º desta Lei, pelo prazo de até 5 (cinco) anos, sem prejuízo das multas previstas em edital e no contrato e das demais cominações legais.  
15. No caso presente, não há previsão expressa na Lei 13.303/2016 quanto à hipótese de aplicação de penalidade à licitante que venha a desistir e/ou declinar de proposta em certame, nem remissão a norma diversa de aplicação subsidiária quanto a esse ponto, prevendo, em essência, conduta passível de sanção a empresa que, convocada, seja desistente da assinatura do contrato ou não mantenha as condições da proposta homologada no procedimento regular de seleção. Na mesma linha é o regulamento de contratações da estatal, o RLCP, à peça 119, cujos dispositivos de interesse são transcritos a seguir: 
Lei 13.303/2016: 
Art. 37. A empresa pública e a sociedade de economia mista deverão informar os dados relativos às sanções por elas aplicadas aos contratados, nos termos definidos no art. 83, de forma a manter atualizado o cadastro de empresas inidôneas de que trata o art. 23 da Lei nº 12.846, de 1º de agosto de 2013. 
Regulamento de Licitações e Contratos da Petrobras 
Art. 119. É facultado à PETROBRAS, quando o convocado não assinar o instrumento contratual, no prazo e condições estabelecidos: 
 (...) Parágrafo único. A recusa do convocado em celebrar o contrato pode ensejar a aplicação de sanção administrativa, na forma do Art.83 da Lei 13.303/16. 
 (...) 
DAS SANÇÕES ADMINISTRATIVAS 
Art. 204. A PETROBRAS pode aplicar as sanções administrativas previstas na Lei 13.303/16 e reproduzidas neste Regulamento às empresas ou profissionais que com ela negociem e contratam, pela prática de atos ilícitos ou atos que causem ou tenham potencial de causar prejuízos à PETROBRAS. 
Parágrafo único. Por profissionais, entende-se, pessoas físicas, que negociem ou contratem com a PETROBRAS. 
16. Já o Edital da Licitação 7002873859 prevê o seguinte, à peça 73, p. 14-15: 
8. SANÇÕES ADMINISTRATIVAS 
8.1. O licitante que tenha praticado ato ilícito ou atos que cause prejuízo à Petrobras ficará sujeito às sanções previstas na Lei 13.303/16 e no Regulamento de Licitações e Contratos da Petrobras. 
8.2. Somente será aplicada sanção administrativa mediante processo administrativo, garantidos o contraditório e a ampla defesa nos termos definidos no Regulamento de Licitações e Contratos da Petrobras, e assegurada a vista ao processo às partes envolvidas. 
8.3. Além das sanções previstas na Lei 13.303/16 e no Regulamento de Licitações e Contratos da Petrobras, observar-se-ão os termos da Lei 12.846/13. 
9. FORMALIZAÇÃO DO CONTRATO 
 (...) 9.1.4. A Petrobras convocará o licitante vencedor para, em até 05 dias úteis, assinar o contrato, cuja minuta se encontra no Adendo A deste Edital. 
 (...) 9.1.6 A recusa injustificada do licitante em assinar o contrato, dentro do prazo estabelecido, sujeita-o às penalidades estabelecidas no Regulamento de Licitações e Contratos da Petrobras. 
 (...) 9.2. Perderá a condição para assinatura do contrato o licitante que, no momento da convocação para celebração do contrato: 
 (...) e) Não mantiver as condições de efetividade da proposta; (...) 
17. Dentre a jurisprudência pertinente, verifica-se que é entendimento do TCU que "...cabe aos gestores a adoção de medidas preventivas e punitivas para tais comportamentos prejudiciais por parte de empresas participantes dos certames", conforme consignado no Relatório que embasou o Acórdão 754/2015-TCU-Plenário (Relatora: Ministra Ana Arraes) , julgado que tratou de procedimento, todavia, regido pela Lei 10.520/2002 e das disposições contidas no referido art. 7º daquela norma legal. 
18. Nesse sentido, considerando tratar-se o procedimento de licitação regida pela Lei 13.303/2016 e demais normas aplicáveis, verifica-se que, no caso presente, foram realizadas diligências às empresas licitantes antes das mesmas manifestarem desistência, ou "declínio", de proposta, com vistas a sanar erros e omissões verificados, conforme consta do Relatório da Sala de Colaboração, à peça 120. Percebe-se, portanto, que houve tentativas regulares e sucessivas de aproveitamento das propostas, na ordem de classificação. A única já mencionada exceção se relaciona à licitante MAP Manutenção e Montagem Industrial, que declinou antes de qualquer diligência por parte da Comissão de Licitação, alegando a existência de erros na proposta, conforme descrito na letra 'a.1.1' da resposta para o item 'b' da diligência (ver Relatório da Sala de Colaboração, a peça 120, p. 189) . 
19. Cumpre observar, porém, que os certames, no âmbito das empresas do Grupo Petrobras, são atualmente realizados em ambiente operacional virtual, o chamado Portal Petronect. O modelo de acesso e utilização do Portal Petronect por empresas interessadas em participar de certames promovidos pela Petrobras enseja grande facilidade à participação de qualquer empresa que atue no ramo do objeto licitado, o que é desejável, bastando para tal o pagamento de taxa de participação anual que, em resumo, faculta à empresa a possibilidade de participar de disputas no período de vigência de seu cadastramento no sistema Petronect, em tese, portanto, de doze meses. Tal pré-cadastramento, contudo, não avalia as reais possibilidades da interessada em estar habilitada especificamente para os objetos e condições estipuladas em cada certame específico, necessárias a contratar com a Petrobras. A facilidade de participação, porém, já viabilizada pelo formato do sistema, pode ser fator relevante para uma grande atratividade de participação em diversas licitações abertas aos signatários dos serviços do Portal, denominadas, a propósito, de "Oportunidades". Se a facilidade tem o potencial de atrair maior número de participantes, não parece indicar, porém, que atraia mais competidores reais. 
20. Vale destacar que o Tribunal manifestou-se em questão atinente à cobrança de taxa de inscrição anual como condição de participação em licitações realizadas no sistema Petronect, o que ensejou o Acórdão 2675/2020-TCU-Plenário (Relator: Ministro Bruno Dantas) , pelo qual deliberou pela recomendação a seguir transcrita: 
 (...) 
1.7. Recomendar à Petrobras, com fundamento no art. 250, inciso III, do Regimento Interno/TCU, que avalie a conveniência e oportunidade, junto à Petronect, de adotar formas alternativas à cobrança de taxa anual para a participação de fornecedores em licitações promovidas no âmbito do Portal Petronect, admitindo pagamentos para viabilizar a participação em certames isolados, em montante condizente com essa situação, de maneira a ampliar a competitividade em suas licitações e guardar proporcionalidade para o custeio do sistema entre os diferentes licitantes, especialmente no que se refere àqueles que disputam objetos esporádicos e de menor valor, informando, no prazo de 90 dias, as providências adotadas a esta Corte.  
 (...) 
21.	A referida recomendação, caso implementada, pode vir a concorrer para mitigação do aparente efeito observado quanto à participação de empresas sem real interesse ou condições de disputa. Conclui-se a respeito que, não havendo elementos nos autos que indiquem a ocorrência de conluio entre as empresas que manifestaram desistência, nem indício de antieconomicidade nos preços finais obtidos para os objetos licitados, conforme disposto mais adiante nesta instrução, entende-se não caber atuação adicional do Tribunal quanto ao suscitado. 
Item c: esclarecimentos objetivos a respeito do elevado incremento entre os valores dos Contratos 1950.0104085.17.2 (vigência de 1094 dias) e 5900.0115389.20.2 (vigência de 760 dias) , referentes à prestação de serviços para a Refinaria Abreu e Lima (RNEST) , valor/dia de R$ 73.158,63 para R$ 125.697,39, em termos percentuais, 72%;  
Manifestação da Unidade Jurisdicionada (peça 115. p. 5-6) : 
 a) o valor total do Instrumento Contratual Jurídico - ICJ 1950.0104085.17.2 (SGS Industrial, Instalações, Testes e Comissionamento Ltda.) é de R$ 80.035.544,09 (data-base: outubro/2016) , devendo este valor ser corrigido até dezembro/2019, pelos índices definidos no contrato (Anexo 20) : 
-	16,26% para os itens caminhão vácuo, bomba de hidrojato de alta pressão, caminhão poliguindaste, compressor de ar, gerador elétrico e caçambas, correspondentes a R$ 6.421.00,15 (P0) ; 
-	11,93% para os demais itens da PPU, correspondente a R$ 73.613.743,94 (P0) ; 
b) o valor total corrigido até 12/2019 (data da apresentação das propostas) é de R$ 89.861.848,45 ou R$ 82.140,63 p/dia; contudo, os contratos não são totalmente comparáveis, considerando que existem itens previstos no novo contrato que não estavam pressentes no contrato anterior, além de que o contrato atual prevê um quantitativo maior de recursos diretos e indiretos previstos na especificação dos serviços; 
c) os itens comparáveis em ambos os contratos representam 22,76% do valor total do contrato da Quality Welding S/A (contratada) , sendo que nestes itens os valores são similares entre os contratos, representando uma diferença de aproximadamente 0,77% a maior no novo contrato (Anexo 21) ; 
d) os itens 1.1, 1.2 e 2.1 da PPU de Serviços, que representam cerca de 74,95% do valor total do contrato da Quality Welding S/A (QWS) , não podem ser comparados ao contrato anterior pois houve um incremento na quantidade de recursos diretos e indiretos em relação àquela contratação, o que impacta de forma considerável a precificação desses itens; 
e) a diferença entre a mão de obra direta e indireta a serem alocadas aos contratos, bem como os novos itens previstos no contrato da QWS, é demonstrada no Anexo 22; 
f) no contrato anterior (1950.0104085.17.2) , celebrado com a SGS, a expectativa era a de que, sendo a RNEST uma refinaria nova, um efetivo reduzido seria capaz de atender às demandas, embora não houvesse histórico de efetivos diretos ou indiretos associados ao local; todavia, essa expectativa não se confirmou, constatação relacionada à necessidade operacional de que a refinaria tivesse uma quantidade de intervenções para manutenção corretiva acima da esperada; 
g) em consequência, o efetivo maior do contrato atual tem por finalidade recuperar a capacidade de atendimento da manutenção, com vistas a garantir a integridade das instalações e equipamentos.  
Análise: 
22. Na ordem das informações prestadas, verificou-se, na Cláusula Sétima do contrato anterior (1950.0104085.17.2) , à peça 115, p. 657, as condições de reajuste com data-base de outubro/2016, conforme informado. Foi possível verificar ainda a Planilha de Preços Unitários do aludido contrato (peça 115, p. 637-639) , além dos termos aditivos celebrados, indicando o aumento de itens e do efetivo de mão de obra (peça 115, p. 640-644) .   
23. O Anexo 21 referenciado na letra 'c' da resposta, constante da peça 117, p. 1-7, detalha as seguintes questões: 
a) aumento dos itens 1.1, 1.2 e 2.1 (peça 117, p. 1) ; 
b) PPU do contrato SGS (peça 117, p. 2-5, também consta da peça 115, p. 637-639) ; 
c) itens comparáveis das PPU's da SGS e Quality 9peça 117, p. 6-7. 
24. Em relação ao aumento dos itens 1.1, 1.2 e 2.1, o Anexo 21, à peça 117, p. 1, descreve a comparação dos recursos diretos e indiretos pertinentes ao contrato anterior (SGS) e o atual (QWS) . Constata-se um incremento de 58% de hora semanal para recursos diretos, assim como de 122% de serviços para recursos indiretos. Verifica-se ainda a relação de 43 itens não existentes no contrato anterior e que figuram no atual contrato, consta do Anexo 22, à peça 117, p. 8-11. 
25. A tabela 'Comparativo 'PPU's SGS e QWS', constante do Anexo 21, à peça 117, p. 6-7, indica que não há itens novos. No entanto, ao detalhar os preços unitários e totais desses, e os fatores de reajustes (preços unitário e total) , demonstra, inclusive, que há valores totais menores para o novo contrato celebrado com a QWS. 
26. Em resumo, no que se refere aos itens comparáveis, constata-se que o total de itens do contrato da QWS é de R$ 21.740.55,28, superior, portanto, em 0,77% ao valor total dos itens do contrato anterior (SGS) , que é de R$ 21.575.008,60 (valores reajustados) . Vale ressaltar que o valor total do contrato da SGS corrigido até 12/2019 (data da apresentação das propostas) é de R$ 89.861.848,45 ou R$ 82.140,63 p/dia, ou seja, inferior em, aproximadamente 7% ao atual contrato (R$ 95.530.019,79) . 
27. Nesse sentido, levando em conta o incremento de recursos diretos e indiretos constatado entre o contrato anterior e o atual, conclui-se que as informações objetivas apresentadas esclarecem como aceitável a diferença de percentual verificada. 
Item d: esclarecimentos objetivos a respeito do incremento entre os valores dos Contratos 1350.0095238.15.2 (c/vigência de 2004 dias) e 5900.0115598.20.2 (c/vigência de 1095 dias) referentes à prestação de serviços para a Refinaria Landulpho Alves (RLAM) , valor/dia de R$ 181.195,46 para R$ 205.926,08, em termos percentuais, 14%. 
Manifestação da Unidade Jurisdicionada (peça 115, p. 6-7) : 
a) o valor total do Instrumento Contratual Jurídico 1350.0095238.15.2 (contratada Método Potencial Engenharia Ltda.) é de R$ 363.115.706,06 (data-base: setembro/2014) , devendo este valor ser corrigido até dezembro/2019, pelos índices definidos no contrato, com percentual de 34,95% para todos os itens do contrato (Anexo 23) ; 
b) o valor total corrigido até 12/2019 (data da apresentação das propostas) é de R$ 490.024.645,33, ou R$ 244.523,28 por dia; 
c) os itens comparáveis em ambos os contratos representam 34,03% do valor total do contrato da Service Engenharia Ltda., sendo que, nesses itens, os valores são inferiores se comparados com o contrato encerrado com a empresa Método Potencial Engenharia Ltda., representando uma diferença de aproximadamente 5,21% a menor no novo contrato a favor da Petrobras (Anexo 24) ; 
d) adicionalmente, os itens 1.1 e 1.2 da PPU de Serviços, que representam cerca de 59,10% do valor total do contrato da empresa Service, não seriam passíveis de comparação direta visto a diferença da quantidade de recursos entre o novo contrato com a Service Engenharia e o contrato encerrado com a Método Potencial (Anexo 25) ; 
e) o contrato com a Método Potencial foi celebrado com quantidade de recursos (horas de serviços planejáveis) comparáveis com o contrato da Service Engenharia, tendo sido alterado posteriormente mediante aditivo; promovendo-se uma equalização das condições iniciais (quantidade de recursos previstos) para comparação entre o contrato com empresa Método Potencial e o novo contrato com a Service Engenharia, chega-se a um cenário no qual os itens comparáveis em ambos os contratos representam 93,13% do valor total do contrato firmado com a Service; 
 g) em tal simulação, verifica-se que, para esses itens comparáveis, seus valores mostram-se inferiores se comparados com o contrato firmado com a empresa Método Potencial nas condições iniciais, representando uma diferença de aproximadamente 3,33% a menor no novo contrato a favor da Petrobras (Anexo 26) . 
Análise: 
28. Verifica-se, a partir das informações constantes do Anexo 23, à peça 115, p. 675-895, relativo ao Contrato 1350.0095238.15.2, que o valor de R$ 363.115.706,06 resultou do acréscimo de novos quantitativos, conforme consta da Cláusula Segunda e do Termo Aditivo 11, à peça 115, p. 719 (com os quantitativos indicados na Planilha de Preços Unitários, à peça 115, p. 720-722) . 
29. Conforme consta do Anexo 25, à peça 118, p. 4-11, houve um incremento de 83 itens no contrato atual (Service) , não previstos no contrato anterior (Método) . 
30. Destaca-se ainda que a Planilha de Preços do Contrato 1350.0095238.15.2 celebrado com a empresa Método Potencial Engenharia S/A consta do Anexo 23, à peça 115, p. 782-785, e o Demonstrativo de Formação de Preços apresentado pela empresa Service Engenharia, consta do Anexo 12, à peça 115, p. 304-311. 
31. Verifica-se também que a tabela comparativa de PPU entre o contrato anterior (Método) e atual (Service) , indica que os itens comparáveis representam 34% do valor total do contrato, sendo que os preços desses itens no contrato atual são menores, conforme consta do Anexo 24, à peça 118, p. 1-3. 
32. O Anexo 26 (comparativo de preços Método e Service) , à peça 118, p. 12-14, indica os valores para os itens comparáveis, e demonstra uma diferença a menor para o contrato atual (Service) na ordem de -3,33%. 
33. Por fim, verifica-se, conforme informado, que o valor total do contrato anterior é de R$ 490.024.645,33, correspondendo a R$ 244.523,28 por dia. Além disso, constata-se um incremento de 83 itens no contrato atual, não previstos no contrato anterior. 
34. Nesse sentido, conclui-se que as informações objetivas apresentadas esclarecem a diligência. 
Item e: demais informações que julgar necessárias. 
Manifestação da Unidade Jurisdicionada (peça 115, p. 7) : 
Resposta: 
35. A Petrobras não apresentou informações para o item. 
Item f: designação formal de interlocutor que conheça da matéria para dirimir eventuais dúvidas, informando nome, função/cargo, e-mail e telefone de contato. 
Manifestação da Unidade Jurisdicionada (peça 115, p. 7) :  a) Priscila Ávila Alcover; 
-	Cargo: Gerente Setorial de Contratação de Manutenção de Equipamentos Estáticos; 
-	E-mail: priscila.alcover@petrobras.com.br;  - Telefone de contato: (13) 98233-0138. 
Análise: 
36. Item atendido. 
Conclusão 
37. As questões noticiadas pelo representante foram esclarecidas mediante as análises realizadas e no que concerne às desistências verificadas, destaca-se que houve diligências realizadas junto às empresas licitantes em momento anterior às respectivas manifestações, com vistas a sanar erros e omissões verificados nas propostas, conforme consta do Relatório da Sala de Colaboração, à peça 120. Portanto, constata-se que houve interesse no aproveitamento dessas propostas, no entanto, sem sucesso. Esses procedimentos constam do Relatório de Colaboração e do Relatório da Comissão de Licitação, constante da peça 115, p. 315-329. Por fim, diante dessas informações, verifica-se que não há elementos nos autos que indiquem a ocorrência de conluio na licitação em tela, nem prejuízo ao erário. 
38. Conclui-se pela inexistência de elementos nos autos que indiquem prejuízo ao erário, favorecimento de licitante ou outra irregularidade apta a perfazer interesse público suficiente a ensejar a continuidade da atuação do TCU quanto ao suscitado. 
39. Diante do exposto, e considerando que não restou configurado prejuízo ao interesse público, os elementos constantes dos autos permitem, desde já, a avaliação quanto ao mérito da presente representação como improcedente. 
F. IMPACTO DOS ENCAMINHAMENTOS PROPOSTOS 	
Haverá impacto relevante na Unidade Jurisdicionada e/ou na sociedade, decorrente dos encaminhamentos propostos? 	Não 
G. PEDIDO DE INGRESSO AOS AUTOS, DE INFORMAÇÕES/VISTAS/CÓPIAS, E DE SUSTENTAÇÃO ORAL 
Há pedido do representante de ingresso aos autos? Não 
Há pedido de informações/vistas/cópia do processo? Não 
Há pedido de sustentação oral? Não 
H. PROCESSOS CONEXOS E APENSOS 
Há processos conexos noticiando possíveis irregularidades na contratação ora em análise? Não 
Há processos apensos? Não 
I. PROPOSTA DE ENCAMINHAMENTO 
40. Em virtude do exposto, propõe-se: 
40.1. conhecer da representação, satisfeitos os requisitos de admissibilidade constantes no art. 87, § 2º, da Lei 13.303/2016, c/c os arts. 235 e 237, VII, do Regimento Interno deste Tribunal, e no art. 103, § 1º, da Resolução - TCU 259/2014; 
40.2. no mérito, considerar a presente representação improcedente; 
40.3. indeferir o pedido de concessão de medida cautelar formulado pelo representante, tendo em vista a inexistência dos elementos necessários para sua adoção; 
40.4. informar à Petróleo Brasileiro S.A. (Petrobras) e ao representante do acórdão que vier a ser proferido, destacando que o relatório e o voto que fundamentam a deliberação ora encaminhada podem ser acessados por meio do endereço eletrônico www.tcu.gov.br/acordaos; 
40.5. arquivar os presentes autos, nos termos do art. 250, I, c/c art. 169, V, do Regimento Interno/TCU."
5.	O Ministério Público junto ao TCU, na pessoa do Procurador Rodrigo Medeiros de Lima, manifestou-se de conformidade com a proposta alvitrada pela Selog no parecer à peça 126, litteris:
"Cuida-se de representação, com pedido de medida cautelar, formulada pela empresa Epman Manutenção e Serviços Ltda. em razão de possíveis irregularidades na Licitação 7002873859, promovida pela Petróleo Brasileiro S.A. (Petrobras) , no "Modo de Disputa Aberto" e critério de julgamento "menor preço por lote", tendo por objeto a contratação de serviços de manutenção integrada para a Refinaria Landulpho Alves - RLAM (Lote 1) e para Refinaria Abreu e Lima - RNEST (Lote 2) .  
2. Em despacho à peça 125, o relator, Ministro Raimundo Carreiro, solicitou a manifestação do Ministério Público de Contas da União, com fulcro no inciso III do art. 62 do RI/TCU, levando em consideração a materialidade envolvida no processo e a relevância do objeto da representação. 
3. Em síntese, a Selog pugna, em pareceres uníssonos (peças 121-123) , por conhecer da representação, considerá-la improcedente, confirmar o indeferimento do pedido de medida cautelar, informar à Petrobras e ao representante do acórdão que vier ser proferido e arquivar o processo.  
4. No que concerne ao pedido cautelar, houve indeferimento pelo relator, no despacho à peça 78, visto que inexistentes os elementos necessários para sua adoção. 
5. No referido despacho, além de admitir a representação, o Ministro Raimundo Carreiro determinou a realização de diligência à Petrobras, para que encaminhasse ao TCU esclarecimentos e documentos referentes, na essência, às seguintes questões (peças 78, 79, 107 e 109) :  
a) se os contratos decorrentes da Licitação 7002873859 foram assinados; 
b) valores totais dos dois orçamentos estimados para a Licitação 7002873859; 
c) vigência e os valores atualmente praticados nos contratos em vigor relativos ao objeto da Licitação 7002873859; 
d) objeto do (s) contrato (s) de apoio técnico celebrado (s) com a empresa Epman Manutenção e Serviços Ltda., cujo (s) escopo (s) inclui (em) serviços de apoio à fiscalização dos contratos decorrentes da Licitação 7002873859 para o Lote 2 - Refinaria Abreu e Lima/PE (RNEST) ; 
e) procedimentos adotados pela Comissão de Licitação no que concerne ao cumprimento do devido procedimento pertinente aos recursos apresentados pela empresa Epman Manutenção e Serviços Ltda., acerca de desclassificação das respectivas propostas apresentadas para o Lote 1 - RLAM e o Lote 2 - RNEST da Licitação 7002873859; 
f) ata de reunião/relatório do procedimento de avaliação, habilitação e julgamento das propostas referentes à Licitação 7002873859; 
g) razões objetivas pelas quais todas as empresas classificadas até o 14º lugar, no caso do Lote 1, e até 11º lugar, no caso do Lote 2, deixaram de ter suas propostas aproveitadas pela estatal, demonstrando a razoabilidade de tais desclassificações, bem como a vantajosidade das propostas escolhidas, a 15º colocada para o Lote 1 e a 12º colocada para o Lote 2; 
h) esclarecimentos objetivos a respeito do elevado incremento entre os valores dos Contratos 1950.0104085.17.2 (vigência de 1094 dias) e 5900.0115389.20.2 (vigência de 760 dias) , referentes à prestação de serviços para a Refinaria Abreu e Lima (RNEST) ; valor/dia de R$ 73.158,63 para R$ 125.697,39, representando um aumento de 72%; 
i) esclarecimentos objetivos a respeito do incremento entre os valores dos Contratos 1350.0095238.15.2 (vigência de 2004 dias) e 5900.0115598.20.2 (vigência de 1095 dias) referentes à prestação de serviços para a Refinaria Landulpho Alves (RLAM) ; valor/dia de R$ 181.195,46 para R$ 205.926,08, representando um aumento de 14%. 
6. Todos os documentos e informações foram adequadamente prestados pela estatal às peças 84-104 e 113-120 e minuciosamente analisados pela unidade técnica às peças 107-108 e 121123, cabendo destacar as seguintes conclusões às quais chegou a Selog: 
37. (...) verifica-se que não há elementos nos autos que indiquem a ocorrência de conluio na licitação em tela, nem prejuízo ao erário.  
38. Conclui-se pela inexistência de elementos nos autos que indiquem prejuízo ao erário, favorecimento de licitante ou outra irregularidade apta a perfazer interesse público suficiente a ensejar a continuidade da atuação do TCU quanto ao suscitado.  
39. (...) não restou configurado prejuízo ao interesse público (...) .  (peça 121, p. 14) 
7. Ante o exposto, este representante do Ministério Público de Contas da União manifestase de acordo com as conclusões e o consequente encaminhamento proposto pela Selog (peça 121, p. 15) ."
É o relatório.

Thiago Santos Bianchi (OAB-BA 29.911), representando Epman Manutenção e Serviços Ltda-ME. Procuração à peça 72.

Procurador Rodrigo Medeiros de Lima.

REPRESENTAÇÃO. PETROBRÁS. SERVIÇOS DE MANUTENÇÃO INTEGRADA. REFINARIAS LANDULPHO ALVES E ABREU E LIMA. DILIGÊNCIAS. PROPOSTAS INEXQUÍVEIS DESCLASSIFICADAS. INOBSERVÂNCIA DA ORDEM DE CLASSIFICAÇÃO. ALEGAÇÃO INDEVIDA EM DECISÃO DE RECURSO. IRREGULARIDADES NÃO CONFIRMADAS. INDEFERIMENTO DE CAUTELAR. CONHECIMENTO. IMPROCEDÊNCIA. ARQUIVAMENTO.

REPRESENTAÇÃO (REPR)

Secretaria de Controle Externo de Aquisições Logísticas (Selog).

Relato o presente processo em razão de sorteio realizado nos termos do art. 18-B da Resolução TCU 175/2005 (peça 71) .
2.	Conforme assentado no relatório precedente, trata-se de representação, com pedido de medida cautelar, formulada pela empresa Epman Manutenção e Serviços Ltda., com fundamento no art. 87, § 2º, da Lei 13.303/2016, c/c o art. 237, inciso VI, do Regimento Interno do TCU, em razão de possíveis irregularidades na Licitação 7002873859, promovida pela Petróleo Brasileiro S.A., no "Modo de Disputa Aberto" e critério de julgamento "menor preço por lote", e que teve por objeto a contratação de serviços de manutenção integrada para a Refinaria Landulpho Alves - RLAM (Lote 1) e para Refinaria Abreu e Lima - RNEST (Lote 2) .
3. 	O objeto do Contrato 5900.0115598.20.2 foi adjudicado à empresa Service Engenharia Ltda. e assinado em 7/7/2020 para o Lote 1 (RLAM) , no valor de R$ 225.489.061,81; já o objeto do Contrato 5900.0115389.20.2 foi adjudicado à empresa Quality Welding S/A e assinado em 12/6/2020 para o Lote 2 (RNEST) , no valor de R$ 95.530.019,79.
4.	A representação merece ser conhecida, em ratificação ao despacho por mim proferido à peça 78, porquanto cumpre os requisitos de admissibilidade previstos no art. 113, § 1º, da Lei 8.666/1993, c/c os arts. 235 e 237, IV, do Regimento Interno deste Tribunal, e no art. 103, § 1º, da Resolução - TCU 259/2014
5. 	A empresa representante alega, em suma: i) desclassificação indevida por não comprovação de exequibilidade da proposta; ii) não observância do efeito suspensivo decorrente de recurso interposto em razão de desclassificação da proposta; iii) inexistência de conflito de interesse; iv) inobservância da ordem de classificação em conflito com o previsto no edital.
6. 	Em exame de cognição sumária, proferi despacho à peça 78, no sentido de conhecer da representação, não vislumbrando, entretanto, os pressupostos para concessão de medida cautelar, ao tempo em que entendi configurado o perigo da demora reverso, em virtude da relevância dos serviços objeto do certame impugnado para as unidades destinatárias da Estatal, cuja limitação ou interrupção poderiam acarretar prejuízos.
7.	Outros motivos que não me convenceram da necessidade da cautelar pleiteada, foram as informações obtidas a partir do Relatório Consolidado e do Relatório da Sala de Colaboração, extraídos do Portal "Petronect", as quais infirmavam várias das questões noticiadas pela representante, as quais estão listadas no despacho à peça 78, p. 11, item 23. Determinei, destarte, a realização de diligência à Petrobrás para o esclarecimento de outras questões suscitadas pela Selog, necessárias à conclusão sobre a plausibilidade jurídica da presente representação.
8. 	Realizada a diligência, a Selog produziu manifestação às peças 107-108, na qual considerou satisfatoriamente atendidos alguns itens objeto da diligência e propôs a formulação de novos questionamentos à Estatal contratante, cujas respostas forma objeto de análise na derradeira instrução técnica transcrita no relatório precedente. Esses novos questionamentos referiram-se, basicamente, ao seguinte:
	a) fornecimento da ata de reunião/relatório do procedimento de avaliação, habilitação e julgamento das propostas referentes à Licitação 7002873859;
	b) razões objetivas pelas quais todas as empresas classificadas até o 14º lugar, no caso do Lote 1, e até 11º lugar, no caso do Lote 2, não tiveram suas propostas aproveitadas pela estatal, demonstrando a razoabilidade de tais desclassificações, bem como a vantajosidade das propostas escolhidas;
	c) esclarecimentos a respeito do incremento entre os valores dos Contratos 1950.0104085.17.2 e 5900.0115389.20.2, referentes à prestação de serviços para a Refinaria Abreu e Lima (RNEST) , valor/dia de R$ 73.158,63 para R$ 125.697,39, no percentual de 72%;
	d) esclarecimentos a respeito do incremento entre os valores dos Contratos 1350.0095238.15.2 e 5900.0115598.20.2 referentes à prestação de serviços para a Refinaria Landulpho Alves (RLAM) , valor/dia de R$ 181.195,46 para R$ 205.926,08, no percentual de 14%;
	e) demais informações julgadas necessárias. 
9.	Razão assiste à Secretaria de Aquisições Logísticas em seu derradeiro pronunciamento.
10. 	À luz do exposto e consoante evidenciado pela Selog, verifico que não emana dos autos interesse público que enseje a atuação do TCU, mas tão-somente o inconformismo de pessoa jurídica de direito privado em face de decisão administrativa proferida pela Petrobrás que desclassificou suas propostas por inexequibilidade, mesmo após extensa diligência junto à empresa, que não foi capaz de demonstrar que os custos necessários à consumação da proposta eram factíveis.
11.	Além disso, foi identificado conflito de interesse em virtude da existência de contrato firmado pela empresa representante com a RNDEST (refinaria objeto do 2º lote licitado) para fiscalização de contratos.
12.	Verificou-se, outrossim, que a administração licitante procedeu de forma regular quanto às desclassificações ocorridas no certame, com a devida realização de diligências previamente à desclassificação de cada empresa participante, conforme Relatório da Sala de Colaboração (peça 120) , e em obediência à normativa aplicável, que inclui a Lei 13.303/2016 e o Regulamento de Licitações e Contratos da Petrobrás, além das regras previstas no instrumento convocatório.	
13.	Como bem frisou a Selog, no que diz respeito às desistências de algumas licitantes, a Lei 13.303/2016 e o regulamento de contratações da estatal não preveem hipótese de penalidades à licitante que venha a desistir e/ou declinar de proposta, senão para aquela que, convocada à assinatura, desista da mesma ou não mantenha as condições previstas na proposta homologada.
14.	No que se refere ao elevado incremento nos valores de contratos relativos à prestação de serviços para Refinaria Abreu e Lima (RNEST) , de um valor diário de R$ 73.158,63 para R$ 125.697,39, acompanho as conclusões da unidade técnica no sentido de que no que se refere aos itens comparáveis do contrato, o valor observado foi de 0,77% superior ao total dos itens do contrato anterior, e que o valor total do contrato pretérito corrigido até 12/2019 (data de apresentação das propostas no certame) , é aproximadamente 7% inferior ao atual contrato. Dito isso, e levando em consideração o incremento de recursos direitos e indiretos do novo contrato firmado, concluiu-se como aceitável a diferença percentual identificada.
15.	Do mesmo modo, quanto ao valor do incremento dos Contratos 1350.0095238.15.2 e 5900.0115598.20.2, relativos à prestação de serviços para a Refinaria Landulpho Alves (RLAM) , de R$ 181.195,46 para R$ 205.926,08, no percentual de 14%, referido aumento decorreu do acréscimo de novos quantitativos (83 itens) no novel contrato, não previstos no ajuste anterior. 
16.	Quanto aos itens comparáveis (mesmos itens de um e outro contrato) , estes apresentaram preços inferiores no atual contrato, conforme constatado à peça 118, p. 1-3, Anexo 24, sendo que no anexo 26 (peça 118, p. 12-14) , os itens comparáveis apresentaram uma diferença a menor para o contrato atual de -3,33%. Diante disso, e do incremento de 83 novos itens, constatou-se que as informações esclareceram adequadamente a diligência.
17.	Ao fim e ao cabo, a Selog concluiu pela inexistência de elementos nos autos que indicassem prejuízo ao erário, favorecimento de licitante ou outra irregularidade apta a ensejar a continuidade da atuação do TCU na presenta representação, e pugnou pelo encaminhamento de sua improcedência. 
18.	Também o Ministério Público junto ao TCU, na pessoa do Procurador Rodrigo Medeiros de Lima, pronunciou-se de conformidade com a proposta da Selog, no sentido de que todos os documentos e informações foram adequadamente fornecidos pela Petrobrás e detalhadamente analisados pela unidade técnica, não havendo razões para discordar das conclusões e do encaminhamento proposto pela Secretaria de Logística. 
19. 	Ante o exposto, acolho as manifestações da Selog, peças 121-123, corroboradas pelo MPTCU (peça 126) , cujos fundamentos integram as presentes razões de decidir, e VOTO no sentido de que seja adotado o Acórdão que ora submeto a este Plenário.
TCU, Sala das Sessões Ministro Luciano Brandão Alves de Souza, em 10 de março de 2021.
RAIMUNDO CARREIRO 
Relator